【裁判字號】    95,上重更(七),386
【裁判日期】    951026
【裁判案由】    毒品危害防制條例
【裁判全文】
臺灣高等法院臺南分院刑事判決   95年度上重更(七)字第386號
上  訴  人
即  被  告  乙○○
指定辯護人  本院公設辯護人  甲○○
上列上訴人因違反毒品危害防制條例案件，不服臺灣嘉義地方法
院91年度重訴字第7號中華民國92年2月27日第一審判決（起訴案
號：臺灣嘉義地方法院檢察署91年度偵字第2486號），提起上訴
，經判決後，由最高法院第七次發回更審，本院判決如下：
    主  文
原判決撤銷。
乙○○幫助販賣第一級毒品，未遂，處有期徒刑捌年。
扣案之海洛因磚壹塊，重參貳柒點柒參公克、海洛因參小包（重
壹．肆陸公克）均沒收銷燬。
    事  實
一、緣臺南縣警察局於九十一年三月間查獲綽號「杰仔」之袁世
    杰違反毒品危害防制條例案件，經袁世杰透露，得知綽號「
    發仔」之王瑞郎及綽號「紅目」之林琮涵（均另案審理中）
    兩人涉及販賣第一級毒品海洛因犯行，遂經臺灣嘉義地方法
    院檢察署於九十一年三月二十五日核發九十一年嘉檢博和聲
    監字第０００一五六號通訊監察書，自九十一年三月二十六
    日上午八時起至九十一年四月二十四日上午八時止，對王瑞
    郎及林琮涵使用之行動電話進行監聽，並授意由袁世杰向王
    瑞郎偽稱有買主欲購買第一級毒品海洛因磚二塊，欲向王瑞
    郎購買海洛因，於九十一年四月六日晚上約八時許，王瑞郎
    至住高雄市鼓山區○○○路六九巷二號三樓之一乙○○住處
    泡茶，二人在聊天之際，適袁世杰打電話向王瑞郎提及上開
    欲介紹買主購買第一級毒品海洛因磚二塊事宜，王瑞郎乃在
    電話中告訴袁世杰要在乙○○家中交貨，袁世杰則說試過再
    詳談價錢，王瑞郎遂約袁世杰來乙○○家看上開第一級毒品
    海洛因，於該日晚上九時許，袁世杰至乙○○家樓下，打電
    話給王瑞郎，王瑞郎乃下樓自其車上，取出內裝有第一級毒
    品海洛因半塊（原重量不明，摻入葡萄糖後毛重三三八．二
    公克，經鑑定淨重為三二七．七三公克，純度為二九．九二
    ％）與壓縮海洛因磚鐵盒模具一台、微量電子秤一個、加壓
    海洛因工具組一組等物之手提袋，且與袁世杰共同至乙○○
    家，在乙○○家中，王瑞郎並將手提袋內之第一級毒品海洛
    因及加壓海洛因工具等物出示給袁世杰看，乙○○當時在場
    ，對於上開袁世杰打電話向王瑞郎購買第一級毒品海洛因，
    及在其家中，由王瑞郎出示上開毒品及加壓海洛因工具等物
    予袁世杰觀看等情，亦均親聞及目睹，嗣袁世杰看過後，與
    王瑞郎約定明天交貨後則先行離去，乙○○明知王瑞郎由不
    詳來源所購入之上開海洛因半塊，即係王瑞郎欲賣出予袁世
    杰。而於王瑞郎亦因有事要離開，但在離開之前，則請乙○
    ○將海洛因磚以攪拌機打碎，加入葡萄糖粉末後，再壓製成
    塊，以為明天交貨予袁世杰，乙○○雖未參與王瑞郎意圖營
    利販入第一級毒品海洛因之行為，惟基於幫助販賣之故意予
    以幫助壓製，並於壓製不成後，於同年月七日邀同友人余旭
    琮（另案審理中）協助，以模具欲將粉末壓製為海洛因磚塊
    ，再交予王瑞郎轉賣袁世杰，而參與販賣構成要件以外之行
    為，嗣於壓製當中，即於當日（九十一年四月七日）下午十
    七時五十分許，為警於乙○○前開住處查獲而未遂（未交付
    毒品予袁世杰即經警查獲），並扣得如附表一、二所示之物
    ，其中海洛因磚塊一塊（重三二七點七三公克）及壓縮海洛
    因磚鐵盒模具、加壓海洛因工具組、微量電子秤為王瑞郎攜
    帶至乙○○住處請乙○○幫忙壓製海洛因磚塊，餘海洛因三
    小包、攪拌機（實為果汁機）、分裝袋五十三個，則為乙○
    ○所有。
二、案經臺南縣警察局移請臺灣嘉義地方法院檢察署檢察官偵查
    起訴。
    理  由
甲、有罪部分
壹、證據能力方面
一、按被告以外之人於審判外之言詞或書面陳述，除法律有規定
    者外，不得作為證據，刑事訴訟法第一百五十九條第一項固
    定有明文。惟被告以外之人於審判外之陳述，雖不符同法第
    一百五十九條之一至之四之規定，而經當事人於審判程序同
    意作為證據，法院審酌該言詞陳述或書面陳述作成時之情況
    ，認為適當者，亦得為證據。又當事人、代理人或辯護人於
    法院調查證據時，知有第一百五十九條第一項不得為證據之
    情形，而未於言詞辯論終結前聲明異議者，視為有前項之同
    意，同法第一百五十九條之五亦定有明文。
二、查本件被告犯罪事實之證據方法，詳如起訴書及原審、歷審
    判決書所引之證據，詳如：１、證人余旭琮之證述。２、搜
    索扣押筆錄、照片七張。３、證人段明珠之證述。４、法務
    部調查局91年5月1日調科壹字第180001433、000000000號鑑
    定通知書各一紙。５、證人王瑞郎之證述。６、證人袁世杰
    之證述。７、證人林琮涵之證述。８、證人黃幸茹之證述。
    ９、證人陳俊明之證述。１０、王瑞郎、袁世杰’乙○○與
    林琮涵間電話監聽譯文。１１、泛亞電信股份有限公司之通
    聯紀錄。１２、臺南縣警察局93年5月11日以南縣警刑字第0
    930038658號函暨臺灣嘉義地方法院檢察署91年3月25日91年
    嘉檢博和聲監字第000156號通訊監察書（稿）。１３、原審
    法院92年1月28日訊問筆錄（勘驗筆錄）。１４、原審法院9
    2年1月30日訊問筆錄（勘驗筆錄）。１５、扣案之海洛因磚
    一塊、海洛因三小包、壓縮海洛因磚鐵盒模具一台、微量電
    子秤一個、攪拌機一台、加壓海洛因工具組一組、分裝袋53
    個。１６、本院上重更一審92年10月14日準備程序筆錄（勘
    驗筆錄）等，公訴人、被告及其指定辯護人均同意列入證據
    方法（詳本院更(五)卷第八五頁、本院更七卷第一一一頁），
    上開證人於警詢及偵查中所為之陳述，均為審判外之陳述而
    屬傳聞證據，暨其他相關具傳聞性質之證據資料，公訴人、
    被告及其選任辯護人於審判程序中對於前述證人於警詢、偵
    查中之證述暨其他相關具傳聞性質之證據資料之證據能力，
    均表示沒有爭執，且迄於言詞辯論終結前亦未聲明異議。本
    院審酌證人陳述及證據資料作成時之情況，核無違法取證或
    其他瑕疵，且為證明本件犯罪事實所必要之重要關係事項，
    認為以之作為證據為適當，上開證人於審判外之陳述及相關
    證據資料，自得做為證據，合先敘明。
貳、認定犯罪事實所憑之證據及理由
一、訊據上訴人即被告乙○○固坦承認識王瑞郎，而袁世杰係王
    瑞郎朋友，王瑞郎於九十一年四月六日曾將前揭海洛因及模
    具交伊壓製海洛因磚塊，及警於上開時間在其前揭住處查獲
    如附表一、二所示之物等情不諱，惟矢口否認有何販賣及幫
    助販賣第一級毒品海洛因之犯行，於本院歷次前審及本次更
    七審審理辯稱：九十一年四月六日晚上，王瑞郎到伊家找伊
    泡茶的時候，剛好袁世杰打電話過來，後來袁世杰就來了，
    王瑞郎就下樓去接他上來。附表二編號一、二、四所示之物
    品非伊所有，係袁世杰、王瑞郎二人上來伊家時，伊有看到
    袁世杰手上有拿著百貨公司的手提袋，後來袁世杰就把那個
    手提袋交給王瑞郎，就先離開，王瑞郎繼續在我家泡茶，後
    來有一個朋友打王瑞郎手機約他去麥寮，然後王瑞郎就將那
    個手提袋裡面的毒品、工具寄放在我那裡，並交代我幫他將
    毒品磨碎，要摻入葡萄糖壓製海洛因塊，因伊無經驗無法成
    型，找來伊朋友余旭琮幫忙壓製，伊不知王瑞郎壓製摻入葡
    萄糖之海洛因磚塊係要供販賣之用，被告自始至終確實不知
    王瑞郎與袁世杰間有販賣毒品之約定等語。
二、經查：
  (一)警方於九十一年四月七日下午十七時五十分許，於乙○○在
    高雄市鼓山區○○○路六九巷二號三樓之一住處查獲如附表
    一、二所示之物等事實，業據被告乙○○自白不諱，並經在
    場證人余旭琮於警訊時證稱：「（警方將你查獲後，對你所
    待之房間進行搜索，當場在房間內查獲海洛因磚一塊、壓製
    海洛因磚工具一組，壓製海洛因磚鐵盒模具二組，電子微量
    磅秤一台、塑膠小分裝一袋〈內有三十五個〉．．．是否實
    在？）完全實在」等語（詳警卷第二七頁）。復有搜索扣押
    筆錄、照片五紙附卷可參。又當時被告乙○○在客廳要準備
    出門，被告乙○○之配偶段明珠在廚房煮菜，余旭琮在房間
    內壓縮海洛因等情，復經被告乙○○於警訊中陳明在卷（詳
    警卷第二頁），證人余旭琮亦於警訊中供承其蹲在地上壓製
    海洛因磚等情（詳警卷第二八頁）、證人段明珠於警訊亦供
    承當時只有被告及余旭琮在場，而伊正在煮飯等情（詳警卷
    第三五頁），足見警方查獲時，有被告、余旭琮及段明珠三
    人在場，且證人余旭琮正在房間內壓縮海洛因。又扣案如附
    表一所示之物，經送往法務部調查局鑑定認：「送驗白粉含
    第一級第六項毒品海洛因成分，淨重三二七．七三公克，純
    度二九．九二％」、「送驗白粉三包均含第一級第六項毒品
    海洛因成分，合計淨重一．四六公克．．．純度三０．九五
    ％」，亦有該局調科壹字第000000000、0000
    00000號鑑定通知書各一紙附卷可查（詳偵查卷第七五
    、七六頁），是則，扣案如附表一、二所示之海洛因及壓製
    器具等物係在被告乙○○之住處所搜出等情；及扣案附表一
    編號一所示之海洛因經鑑定，其純度為二九．九二％，顯然
    已摻入被告所供稱之葡萄糖，均堪以認定。
  (二)上開扣押如附表一編號一所示之海洛因及附表二編號一、二
    、四所示之壓磚模具及工具與電子秤，係由王瑞郎於九十一
    年四月六日下午九時許，攜帶至被告住處等事實，已據證人
    王瑞郎於本院結證甚詳（詳本院更(三)卷第一一二至一一六頁
    及本院更(六)卷95年5月24日審理筆錄），並核與證人袁世杰
    證述情節相符（詳本院更(三)卷第一０九至一一一、一一八頁
    ），且為被告供明在卷（見本院更(三)卷第一一九頁），自堪
    信為真實。雖證人袁世杰及王瑞郎，自警訊、偵查、原審及
    本院上訴審訊問時，均曾否認本案查獲之海洛因磚及壓製工
    具為其所有，且互推係對方當天攜帶袋子至被告乙○○家，
    然此乃一般被告推卸刑責之現象，又證人袁世杰、王瑞郎雖
    互相推諉，卻均未指稱該物係被告乙○○所有，既無事證可
    資證明上開扣押物為被告乙○○所有，且被告乙○○所辯又
    核與證人結證相符，自應予以採信，而無需假設各種情狀，
    臆測被告應有販賣行為。
  (三)至於證人袁世杰於本院上訴審九十二年五月五日時雖曾證稱
    ：「在被告乙○○住處所查獲之海洛因及壓製模具為王瑞郎
    所有」等情；又於本院上訴審九十二年五月十二日證稱：「
    （為何王瑞郎要帶扣案之贓證物到乙○○家？）當初是王瑞
    郎帶一只袋子上去，我不知道袋內裝何物，我們進到乙○○
    家中後，王瑞郎和乙○○先到房間內，之後乙○○和王瑞郎
    才在房間門口用手勢招我到房間內去看毒品。」「（你進到
    房間內有無看到攪拌機？）我沒注意到，在房間內只是看到
    毒品。」「（王瑞郎帶你到乙○○的家他所提的袋子，是什
    麼袋子？）是像百貨公司裝衣服的手提袋。」「（你進到房
    間看毒品是從何處取出？）我進到房間之內就看到王瑞郎手
    上拿毒品，我沒有看見他從何處拿出來。」「（為何本次作
    證證述到乙○○家中看毒品之過程與上次庭訊作之證述不一
    樣？）因為我上次開完庭後慢慢回憶想出來的，因為已經事
    隔一年多了。」「（那天王瑞郎所提的袋子內有無毒品？）
    我沒有看到。」等語，（詳本院上訴審九十二年五月十二日
    第八八至八九頁訊問筆錄），於九十二年五月十九日本院上
    訴審訊問時，亦再度證稱：「（你說王瑞郎拿一紙袋子上去
    ，你有無看到該袋子裝何物？）我沒有看到袋子裝什麼東西
    。」等語（詳本院上訴審九十二年五月十九日第一０七頁訊
    問筆錄），雖證人袁世杰前後到庭供述不甚一致，但其就扣
    案模具及海洛因為王瑞郎所有，已供述甚詳，此部分事實，
    自堪信為真正。
  (四)證人王瑞郎於本院上重更（三）審理時供證稱：袁世杰打電
    話來，在電話中說他要買二塊海洛因磚，並說試過東西再詳
    談價錢，四月六日伊有拿一袋東西到被告家裡，袋中之毒品
    是伊的，袋中尚有大組的模具，用來將海洛因壓製成塊，袁
    世杰打電話說要兩塊，伊剩半塊，當時伊正好在被告家，伊
    電話中告訴袁世杰要在被告家中交貨，之後袁世杰來，伊下
    樓去帶袁世杰，才一起去車上拿出上開毒品及模具，袁世杰
    知道伊要作大塊，且伊拿出這些模具，袁世杰有看到等語（
    詳本院更(三)卷第一一二至一一八頁）；於本院更(五)審理時具
    結詰問時供證稱：模具是伊帶去的，那是與毒品放在一起，
    伊在乙○○住處，有接到袁世杰的電話，他在電話中說要介
    紹別人來買等語（詳本院更(五)卷第一０五、一０六頁）；證
    人袁世杰於本院上重更三審理時亦供證稱：被告家中王瑞郎
    拿出來，伊才知道袋內是毒品，伊開車去王瑞郎家附近，打
    電話給王瑞郎，王瑞郎下來帶伊到被告家等語（詳本院更(三)
    卷第一一二至一一六頁）；證人袁世杰於原審時亦供證稱：
    前一天（指四月六日）伊有去被告家，我們（指證人王瑞郎
    與證人袁世杰）約定好隔天要給伊毒品等語（詳原審卷一第
    九十頁）；於本院上訴審時亦有供證：王瑞郎當天是帶伊要
    去看毒品，伊的綽號叫「杰仔」等語（詳本院上訴卷第一０
    六頁、一０九頁），並另稱：在乙○○住處查到的海洛因及
    模具是發仔（指王瑞郎）的，因為伊要先看東西要他找安全
    的地方，所以王瑞郎才帶伊到乙○○的住處，是王瑞郎帶到
    乙○○住處，要開門進去脫鞋時先將東西暫時先交伊拿著，
    進去之後，伊就交還給王瑞郎，伊有在乙○○住處看到王瑞
    郎將東西打開是海洛因等語（詳本院上訴卷第七三、七四頁
    ）。
  (五)被告於本院上訴審時供述：王瑞郎的綽號叫「發仔」，伊的
    綽號叫「白目」等語（見本院上訴卷第一０九頁）、於本院
    上重更（二）審理時供述：王瑞郎在四月六日晚上八時許，
    自己一個人來找伊泡茶，一會兒袁世杰打電話給王瑞郎，王
    瑞郎就約袁世杰到伊家樓下再帶他到伊家等語（詳本院更(二)
    卷第六八頁），於本院更(五)審理時則供述：四月六日那天王
    瑞郎先到伊家泡茶，然後袁世杰打王瑞郎的手機，然後王瑞
    郎告訴他人在伊家，後來王瑞郎就到伊家樓下去等袁世杰，
    然後他們二人就一起上來，當時伊有看到袁世杰手上有拿著
    百貨公司的手提袋，後來袁世杰就把那個手提袋交給王瑞郎
    後就先離開，王瑞郎繼續在我家泡茶，後來有一個朋友打他
    的手機約他去麥寮，然後他就將那個手提袋裡面的毒品、工
    具寄放在伊那裡，並交代我幫他將毒品磨碎等語（詳本院更
    (五)卷第一二四頁）。被告於警訊時供述：毒品是四月六日晚
    間九時許拿來伊家的，要伊幫他壓好，並說七日中午前會來
    ，因伊不會使用工具壓，所以要余旭琮來幫伊等語（詳警卷
    第三、四頁）。證人余旭琮於警訊及原審時均供證稱：伊於
    九十一年四月七日十六時三十分到達乙○○住處，是他叫伊
    過去幫他拿東西壓製海洛因磚塊，係被告乙○○叫去幫他壓
    海洛因磚塊等語（詳警卷第二八頁、原審卷二第四二頁）。
  (六)審酌上開證人王瑞郎、袁世杰、余旭琮之供證及被告乙○○
    之供述，可歸納得出下情：即王瑞郎於四月六日晚上八時至
    被告乙○○家中泡茶，適袁世杰打電話給王瑞郎，二人在電
    話中言談買賣毒品之事宜，並由王瑞郎約袁世杰前來看貨，
    嗣袁世杰依約前來，於晚間九時許到達時，王瑞郎乃下樓將
    內裝有毒品及模具之手提袋自車內取出，且一起與袁世杰至
    被告家中，在被告家中王瑞郎並將毒品及模具等物取出給袁
    世杰看，袁世杰看過後，隨即與王瑞郎約定明天交貨後離去
    ，事後王瑞郎在離去前，交待被告協助將毒品以模具欲將粉
    末壓製為海洛因磚塊，以為明天交貨袁世杰之事宜，而被告
    事後亦依王瑞郎之交待予以壓碎毒品，因不會使用工具壓製
    ，乃請友人余旭琮幫忙等情。再依上開情況事證，予以綜合
    判斷，亦可印證下開情事：被告乙○○於上開證人王瑞郎
    與袁世杰雙方在電話商談有關買賣第一級毒品事宜時，依被
    告所言其當時係在旁泡茶；再王瑞郎於袁世杰依約前來時
    ，王瑞郎下樓後，攜帶上開內裝有毒品及模具等物之手提袋
    ，並夥同袁世杰一起至被告家，在乙○○家之際，又由王瑞
    郎自手提袋內將毒品及模具等物取出交予袁世杰觀看，袁世
    杰察看後，乃約王瑞郎明天交貨，被告亦在場，對於當時之
    情形亦應有目睹見聞；袁世杰離去後，王瑞郎嗣後亦因有
    事要離開之時，交待被告將海洛因壓製成塊，被告事後亦依
    王瑞郎之交待並請友人余旭琮幫忙為之，以便王瑞郎屆時能
    交貨給袁世杰；準此以觀，被告自承其有施用毒品，對於毒
    品海洛因磚，磨成粉末後再以葡萄糖混合，以便吸毒者施用
    ，其後再以模具壓製滲有葡萄糖之海洛因磚，除為方便攜帶
    外，實亦明知證人王瑞郎有營利之意圖，否則不必大費周章
    滲入葡萄糖再壓製成磚，則被告對於王瑞郎、袁世杰商談買
    賣毒品內容、交貨之事宜，依常情判斷，應係在場見聞且知
    悉甚稔，否則焉有事後為王瑞郎壓製毒品，並請友人余旭琮
    幫忙處理之理。是被告有幫助王瑞郎販賣第一級毒品犯行，
    已屬明顯。
  (七)再參之被告乙○○曾於警訊時供述：那個戴眼鏡（指林琮涵
    ）是綽號「阿發」（即綽號發仔之王瑞郎）的朋友，帶著老
    婆孩子，於警方來查緝前幾小時許，有來伊住處找伊，說要
    拿那些東西，因為那些東西是綽號「阿發」拿來的，沒有他
    交待，伊不敢給他，隔不久警方就來了等語（詳警卷第八、
    九頁）；於偵查時供稱：「（你找余旭琮來何事？）在我家
    泡茶，海洛因是整本的，他們叫我絞碎，我不會用，打電話
    叫余旭琮來，我叫他幫忙」、「紅目要來拿，我叫他打電話
    給發仔（指王瑞郎），但發仔沒有打電來，我沒有交給紅目
    」（詳偵查卷第三九頁反面、第四十頁），而證人袁世杰於
    原審訊問時亦證稱：「我跟王瑞郎說，有人要毒品，叫他問
    問看是否有貨．．．我們被抓到的那一天，我跟他說要兩塊
    毒品．．．」（詳原審卷一第八九頁）等情，證人王瑞郎於
    原審法院訊問時證稱：「．．．杰仔有說他朋友要買東西，
    就是買海洛因．．．杰仔認識被告乙○○，但是沒有向乙○
    ○買毒品」等語以觀（詳原審卷一第一０三、一０四頁），
    雖不足以認定被告乙○○欲將海洛因磚販賣予王瑞郎等人，
    但卻可以認定王瑞郎、袁世杰二人確有買賣毒品，及被告幫
    王瑞郎壓製毒品，俾以王瑞郎交付毒品給袁世杰之事宜。
  (八)查王瑞郎於九十一年三月底某日起至四月六日止販賣第一級
    毒品海洛因之犯行，經臺灣嘉義地方法院91年度訴字第393
    號92年9月15日判處有期徒刑十三年確定在案，現於臺灣澎
    湖監獄執行中等情，有臺灣嘉義地方法院91年度訴字第393
    號判決書及其前科資料在卷足稽，再依證人王瑞郎於本院更
    (六)審理時結證如下：
      法官  問：你販賣第一級毒品海洛因被判刑幾次？
      王瑞郎答：一次，刑期十三年六月。
      法官  問：九十一年四月六日你帶袁世杰到乙○○住處而
                被警查獲毒品，其毒品是誰的？
      王瑞郎答：我以前說是袁世杰的，後來我承認是我的。
      法官  問：九十一年四月六日，你帶袁世杰到乙○○住處
                而被警查獲之毒品海洛因磚一塊參貳柒點柒參
                公克及海洛因參小包重壹點肆陸公克，是何人
                的？
      王瑞郎答：是我的。
      法官  問：上述海洛因在何地點向何人所買的？
      王瑞郎答：在台中市向綽號牛仔買的。
      法官  問：綽號牛仔年紀為何？
      王瑞郎答：差不多三十幾歲。
      法官  問：何時買的，買多少數量？
      王瑞郎答：差不多本件查獲前一星期，買五十幾萬元。
      法官  問：時間是不是九十一年三月或四月買？
      王瑞郎答：差不多九十一年四月初。
      法官  問：海洛因是放在車內或放在乙○○住處？
      王瑞郎答：是放在車內再跟袁世杰下去拿的。
      審判長問：你離開乙○○住處時，你是否叫乙○○將海洛
                因以攪拌機打碎加入葡萄糖粉未後再壓制成二
                塊海洛因磚，是不是？
      王瑞郎答：是。
      如依證人王瑞郎之證述以觀，王瑞郎叫被告乙○○將海洛
      因以攪拌機打碎加入葡萄糖粉未後再壓制成二塊海洛因磚
      後係為交付給袁世杰以觀，顯見王瑞郎購入上開海洛因係
      以營利為目的，而王瑞郎亦因販賣海洛因被判處有期徒刑
      十三年六月確定在案，是本件係證人王瑞郎購入上開海洛
      因後意圖販賣，並請被告乙○○幫助壓製成塊狀之海洛因
      磚以供販賣，因此王瑞郎基於營利之目的而販入毒品海洛
      因，而被告乙○○幫助壓製成塊狀之海洛因磚以販賣給袁
      世杰，則被告乙○○應負之幫助犯罪責，應無庸置疑。
  (九)又被告乙○○於原審訊問時供陳：「（你是跟誰買（毒品）
    的？）我都是在高雄市○○路小鋼珠店跟一個「阿林」買的
    。」一節（詳原審卷一第一三八頁），經查明係就扣案小包
    裝，被告自己施用部分而言，非被告自陳其販賣毒品之來源
    。另證人王瑞郎與被告之通話紀錄所載：「發阿打電話給白
    仔說其朋友到臺南找他，有叫他過去你那邊拿東西．．．白
    仔說你不過來馬上試樣品馬上決定，『後面還有人在等我』
    ．．．」等語（詳偵卷第二五頁第六則），亦與證人王瑞郎
    託被告乙○○以海洛因摻葡萄糖壓塊後，再試樣品並不衝突
    ，亦難以試樣品一詞，即認定被告與證人王瑞郎二人間有所
    謂買賣毒品之行為。
  (十)綜上所述，被告乙○○自白其為證人王瑞郎壓製海洛因磚塊
    之事實，核與證人王瑞郎及袁世杰所證相符，並有扣案如附
    表一所示之證物可證，而扣案之第一級毒品海洛因，淨重三
    二七．七三公克，純度二九．九二％，有該法務部調查局調
    科壹字第000000000、000000000號鑑定
    通知書各一紙附卷可稽，被告自白核與事證相符，自堪採信
    。被告乙○○明知王瑞郎意圖為自己不法之所有，以海洛因
    摻加葡萄糖，販賣第一級毒品，仍予以幫助犯行，應可認定
    ；其所辯不知王瑞郎要販賣第一級毒品，沒有幫助販賣犯行
    云云，非可採信。
  (十一)查本件係袁世杰因涉嫌違反毒品危害防制條例案件為警查獲
    ，警方授意其打電話向王瑞郎偽稱有買主欲購買第一級毒品
    海洛因磚二塊，王瑞郎遂邀約袁世杰至被告住處，將手提袋
    內之第一級毒品海洛因及加壓海洛因工具等物出示給袁世杰
    看，其間王瑞郎接獲袁世杰來電稱欲購買第一級毒品海洛因
    ，及王瑞郎出示上開毒品及加壓毒品工具等物予袁世杰觀看
    當時，被告均在場親聞及目睹，其明知王瑞郎意圖營利販賣
    第一級毒品海洛因，於王瑞郎請其將海洛因磚以攪拌機打碎
    ，加入葡萄糖粉末後，再壓製成塊，仍基於幫助販賣之故意
    ，予以幫助壓製，嗣於壓製當中為警查獲等情，已如上述，
    則王瑞郎本係基於營利目的而販入毒品海洛因，被告明知王
    瑞郎欲以摻入葡萄糖方式販賣第一級毒品，仍幫其壓製成塊
    ，係基於幫助之犯意參與販賣構成要件以外之行為。惟被告
    係於王瑞郎販入毒品後，欲出售毒品予袁世杰之際，明知其
    情仍受託幫王瑞郎壓製毒品；縱王瑞郎以販賣營利為目的而
    販入毒品，即應成立上述之販賣第一級毒品既遂罪，但並無
    積極證據足資證明被告對於王瑞郎先前販入毒品之行為，曾
    參與任何行為或施以任何助力，被告僅於王瑞郎販入毒品行
    為完成之後，嗣欲賣出之際，受託幫其壓製毒品，且尚未完
    成該次販賣毒品行為（尚未交付毒品予袁世杰）即為警查獲
    ，應認充其量被告所參與部分，僅係就該販賣毒品未遂之行
    為部分施以助力，為構成要件以外之行為，本院因認被告上
    開行為，應構成王瑞郎所犯販賣毒品未遂罪之幫助犯，實可
    認定。
參、論罪科刑之理由
一、查海洛因係毒品危害防制條例第二條第二項第一款所稱之第
    一級毒品。查被告乙○○明知王瑞郎欲以摻入葡萄糖方式販
    賣第一級毒品，幫忙壓製成塊，顯係基於幫助之犯意參與販
    賣構成要件以外行為，則其在欲賣出之際，受託幫其壓製毒
    品，且尚未完成該次販賣毒品行為（尚未交付毒品予袁世杰
    ）即為警查獲，應認充其量被告所參與部分，僅係就該販賣
    毒品未遂之行為部分施以助力，為構成要件以外之行為，核
    被告所為係毒品危害防制條例第四條第一項販賣第一級毒品
    未遂罪之幫助犯。
二、被告乙○○持有第一級毒品之低度行為，為幫助販賣第一級
    毒品未遂之高度行為所吸收，不另論罪。公訴人起訴意旨以
    被告與不詳姓名之人共同販賣毒品海洛因，該不詳姓名之人
    將毒品寄放被告處，經查明該毒品係王瑞郎交待被告幫忙壓
    製海洛因磚塊，販賣毒品之人為王瑞郎，被告應屬幫助犯，
    其法律評價雖有不同，但社會事實則為同一，起訴法條應予
    變更。
三、查刑法業以中華民國九十四年二月二日總統華總一義字第09
    400014901號令修正公布第1～3、5、10、11、15、16、19、
    25～27、第四章章名、28～31、33～38、40～42、46 、47
    、49、51、55、57～59、61～65、67、68、74～80、83 ～
    90、91-1、93、96、98、99、157、182、220、222、225、
    229 -1、231、231-1、296-1、297、315-1、315-2、316、
    341、343條條文；增訂第40-1、75-1條條文；刪除第56、81
    、94、97、267、322、327、331、340、345、350條條文；
    並自九十五年七月一日施行。被告行為後，其應適用之相關
    法律已有變更，茲就與本案適用有關之條文，比較說明如下
    ：
（一）按行為後法律有變更者，適用行為時之法律，但行為後之
      法律有利於行為人者，適用最有利於行為人之法律，九十
      五年七月一日施行之刑法第2條第1項定有明文。查被告行
      為時刑法第二十五條規定：「已著手於犯罪行為之實行而
      不遂者，為未遂犯；未遂犯之處罰，以有特別規定者，為
      限。」；第二十六條前段規定：「未遂犯之處罰，得按既
      遂犯之刑減輕之」；嗣被告行為後中華民國刑法於九十四
      年二月二日修正公布，並自九十五年七月一日施行，其中
      ：第二十五條第一項、第二項修正為同條第一項、第二項
      前段，第二十六條前段修正為第二十五條第二項後段規定
      ：「已著手於犯罪行為之實行而不遂者，為未遂犯；未遂
      犯之處罰，以有特別規定者為限，並得按既遂犯之刑減輕
      之」，上開修法前後規定，對於未遂犯之規定均相同，僅
      係條文號次變更而已，而應依行為時法之第二十五條、第
      二十六條前段規定加以適用。
（二）又被告行為時刑法第三十條規定：「幫助他人犯罪者，為
      從犯，雖他人不知幫助之情者，亦同；從犯之處罰，得按
      正犯之刑減輕」；嗣被告行為後中華民國刑法於九十四年
      二月二日修正公布，並自九十五年七月一日施行，其中：
      第三十條規定：「幫助他人實行犯罪行為者，為幫助犯，
      雖他人不知幫助之情者，亦同；幫助犯之處罰，得按正犯
      之刑減輕」；，上開修法前後規定，對於幫助之規定，在
      於「從犯」一語修正為「幫助犯」，並將第一項前段之文
      字，修正為「幫助他人實行犯罪行為者，為幫助犯」，明
      示幫助犯之成立，亦以被幫助者著手犯罪之實行，且具備
      違法性之必要，而應依行為時法之第三十條規定予適用。
（三）再被告行為時刑法第六十四條規定：「死刑不得加重；死
      刑減輕者，為無期徒刑，或為十五年以下十二年以上有期
      徒刑。」；第六十五條規定：「無期徒刑不得加重；無期
      徒刑減輕者，為七年以上有期徒刑。」，被告行為後中華
      民國刑法於九十四年二月二日修正公布，並自九十五年七
      月一日施行，其中：第六十四條規定修正為：「死刑不得
      加重；死刑減輕者，為無期徒刑。」；第六十五條規定修
      正為：「無期徒刑不得加重；無期徒刑減輕者，為二十年
      以下十五年以上有期徒刑。」，故而比較行為時法、裁判
      時法結果，應以修正前即行為時法刑法第六十四條、第六
      十五條規定對被告較為有利。
四、被告為從犯，應依正犯之刑減輕之。
五、又被告上開行為係未遂犯，按既遂犯之刑減輕之，並依法遞
    減之。
六、至被告乙○○幫助王瑞郎將毒品摻入葡萄糖行為，因依監聽
    錄音帶尚無法證明王瑞郎、袁世杰間二人有關買賣海洛因之
    品質、價格，且依王瑞郎於本院上重更（三）審理時供證稱
    ：袁世杰知道伊要作大塊，袁世杰要找朋友向伊買，且伊拿
    出這些模具，袁世杰有看到等語（詳本院更(三)卷第一一七至
    一一八頁）；而證人袁世杰對於九十一年四月七日有至被告
    家中，由王瑞郎自手提袋內取出毒品及模具給伊看之情，亦
    供證在卷，如前所述，故尚難以被告將葡萄糖摻入毒品，壓
    製成型，即認王瑞郎對袁世杰施以詐術，王瑞郎自不構成詐
    欺罪，則被告亦無幫助詐欺可言，併此明。
肆、撤銷改判之理由
一、原審以被告罪證明確，因予論罪科刑，固非無見，惟查：
  (一)原判決就被告犯罪事實之認定，係以證人王瑞郎之供述及監
    聽譯文為論據，然證人王瑞郎已供承該扣案海洛因為其所有
    交待被告幫忙壓製磚塊在卷，且監聽譯文中亦無法證明被告
    有販賣第一級毒品海洛因之積極事證，原審遽論被告販賣第
    一級毒品罪責，尚有未洽。
  (二)壓縮海洛因磚鐵盒模具、加壓海洛因工具組、微量電子秤為
    王瑞郎攜帶至被告處請被告幫忙壓製海洛因磚塊，係王瑞郎
    所有，本件被告僅為幫助犯，不應沒收，原判決予以沒收，
    亦有未洽。
  (三)原判決未予論被告係幫助販賣第一級毒品未遂罪，而予以變
    更起訴法條，實有未合。
二、依上所陳，被告上訴意旨，否認販賣第一級毒品，指摘原判
    決不當，為有理由，惟其否認有幫助販賣第一級毒品未遂，
    則屬無理由，惟原判決既有上開可議之處，自屬無可維持，
    自應由本院將原判決撤銷改判，以期適法。爰審酌被告素行
    尚稱良好、年輕不知奮發向上，竟因施用毒品，鋌而走險，
    幫助販毒之人壓製摻入葡萄糖之海洛因磚塊出售牟利，且犯
    後未見其誠心悔悟等一切情狀，量處如主文第二項所示之刑
    。
三、查扣攪拌機非專供販賣毒品之用，不予沒收，扣案海洛因磚
    （重327.73公克）、海洛因三小包（重1.46公克），不問屬
    於犯人與否，均應沒收銷燬之，至分裝袋三包與本件犯罪無
    關，又鐵盒模具，微量電子秤為王瑞郎所有，被告僅為幫助
    犯，不予沒收。
乙、不另為無罪諭知部分：
一、公訴意旨另以：乙○○明知毒品危害人體，竟與不詳年籍之
    人，基於共同意圖營利之概括犯意聯絡，連續自九十一年三
    月間某日起至四月六日止，由乙○○與欲購買毒品之人達成
    交易約定後，該不詳年籍之人再將毒品寄放予乙○○位於高
    雄市○○○路住處，再由乙○○將毒品交予欲購買毒品之人
    （前述九十一年四月七日王瑞郎請託被告壓製海洛因磚塊部
    分除外），乙○○從中並可分得一定數量毒品作為酬勞，於
    此期間，王瑞郎（已起訴）或曾透過綽號古仔之人，至乙○
    ○處試用毒品，或至乙○○處購買毒品，因認被告乙○○連
    續涉嫌違反毒品危害防制條例第四條第一項之罪嫌等語。
二、按犯罪事實應依證據認定之，無證據不得認定犯罪事實；又
    不能證明被告犯罪者，應諭知無罪之判決，刑事訴訟法第15
    4條第2項、第301條第1項分別定有明文。而認定犯罪事實所
    憑之證據，雖不以直接證據為限，間接證據亦包括在內，然
    無論直接或間接證據，其為訴訟上之證明，須於通常一般之
    人均不致有所懷疑，而得確信其為真實之程度者，始得據為
    有罪之認定，倘其證明尚未達到此一程度，而有合理之懷疑
    存在，致使無從形成有罪之確信，根據罪疑唯輕、罪疑為有
    利被告之原則，即不得遽為不利被告之認定，最高法院76年
    臺上字第4986號著有判例可參。次按刑事訴訟法第161條第1
    項規定：檢察官就被告犯罪事實，應負舉證責任，並指出證
    明之方法。因此，檢察官對於起訴之犯罪事實，應負提出證
    據及說服之實質舉證責任。倘其所提出之證據，不足為被告
    有罪之積極證明，或其指出證明之方法，無從說服法院以形
    成被告有罪之心證，基於無罪推定之原則，自應為被告無罪
    判決之諭知，最高法院92年臺上字第128號亦著有判例可參
    。
三、訊之被告乙○○堅詞否認有前開姓名不詳之共犯，而依監聽
    通聯紀錄所載，並不足以認定被告乙○○與王瑞郎有交易毒
    品之情事，況本件除上開九十一年四月七日關於模具與查扣
    證物相符外，並無事證證明監聽記錄可證明被告曾販售海洛
    因予證人王瑞郎之事實，另證人黃幸茹於原審調查時雖稱於
    九十年夏天曾與王瑞郎同至乙○○處購買第一級毒品海洛因
    等語（詳原審卷一第三五至三七頁），惟事已久遠，況且被
    告乙○○及證人王瑞郎亦否認有此事實（詳原審卷一第一０
    一頁、原審卷二第九一頁），自難遽認被告乙○○有此部分
    連續販賣海洛因之犯行。
四、此外，復查無其他積極證據足資證明被告確有公訴人所指之
    犯行，自難認被告有犯連續販賣第一級毒品之犯行；此外，
    公訴人又未再提出其他適合於證明被告此部分販賣毒品犯罪
    事實之積極證據，並說明其證據方法與待證事實之關係，說
    服本院以形成被告有罪之心證，而被告又辯稱無此部分犯行
    ，惟此部分犯行與前開有罪部分，公訴人認有裁判上一罪之
    關係，自不另為無罪之諭知，附此敘明。
丙、適用之法律
一、刑事訴訟法第三百六十九條第一項前段、第三百六十四條、
    第三百條、第二百九十九條第一項前段。
二、毒品危害防制條例第四條第一項，第十八條第一項前段。
三、刑法第二條第一項、第十一條、修正前刑法第二十六條前段
    、第三十條第二項、第六十四條第二項、第六十五條第二項
    、第七十條。
本案經檢察官邱克斌到庭執行職務。
中    華    民    國    95    年    10    月    26    日
                  刑事第二庭    審判長法  官  葉居正
                                      法  官  郭千黛
                                      法  官  吳森豐
以上正本證明與原本無異。
如不服本判決，應於收受本判決後十日內向本院提出上訴書狀。
其未敘述上訴理由者並得於提起上訴後十日內向本院補提理由書
狀（均須按他造當事人之人數附繕本）「切勿逕送上級法院」。
                                      書記官  李梅菊
中    華    民    國    95    年    10    月    26    日
附錄法條：
毒品危害防制條例第四條第一項：
製造、運輸、販賣第一級毒品者，處死刑或無期徒刑；處無期徒
刑者，得併科新台幣一千萬元以下罰金。
附表一：
┌──┬─────────────┬───────────┐
│編號│物  品  名  稱            │數  量                │
├──┼─────────────┼───────────┤
│１  │海洛因磚壹塊              │三二七點七三公克      │
├──┼─────────────┼───────────┤
│２  │海洛因三小包              │一點四六公克          │
└──┴─────────────┴───────────┘
附表二:
┌──┬─────────────┬───────────┐
│編號│物  品  名  稱            │數  量                │
├──┼─────────────┼───────────┤
│１  │壓縮海洛因磚鐵盒模具      │一台(五點二八公斤)    │
├──┼─────────────┼───────────┤
│２  │微量電子秤                │一個                  │
├──┼─────────────┼───────────┤
│３  │攪拌機                    │一台（一點六一五公斤）│
├──┼─────────────┼───────────┤
│４  │加壓海洛因工具組          │一組                  │
├──┼─────────────┼───────────┤
│５  │分裝袋                    │五十三個              │
└──┴─────────────┴───────────┘


司法院資訊處製作；財團法人民間司法改革基金會備份。
